臺灣高等法院高雄分院刑事判決　　　　　九十一年度上訴字第九八號
　　上　訴　人
　　即　被　告　甲○○
　　選任辯護人　許芳瑞
右上訴人因常業重利案件，不服臺灣高雄地方法院九十年度訴字第一六二七號中華民
國九十年十一月六日第一審判決（起訴案號：臺灣高雄地方法院檢察署八十九年度偵
字第二四五九六號、九十年度偵字第四一四二號），提起上訴，本院判決如左：
      主      文
原判決關於甲○○部分撤銷。
甲○○共同乘他人急迫貸以金錢，而取得與原本顯不相當之重利為常業，累犯，處有
期徒刑壹年陸月。
      事      實
一、甲○○於民國（下同）八十三年間，因犯重利罪及槍砲彈藥刀械管制條例之罪，
    經本院合併判處有期徒刑九月確定，於八十四年十二月廿八日易科罰金執行完畢
    ，仍不思悔改，復基於經營地下錢莊牟取重利之常業犯意，自八十九年間某日起
    ，印製「許董，行動0000000000，專營汽、機車及工商信用貸款」之
    名片，對外招攬急迫用款之不特定人，至高雄市○○○路五０七號港龍當舖（名
    義負責人為甲○○之弟許清森，已判決無罪確定），向其融資借款，利息之計算
    方式，為借款人每借新台幣（下同）一萬元，每三日償還本金及利息合計一千二
    百元，分十次還清，核計月息為二十分，而取得與原本顯不相當之重利，並以之
    為生活之資。其間，於八十九年十月十八日起，僱用有犯意聯絡之乙○○，負責
    於借款人前往港龍當舖償還借款時，向借款人收取借款之本金及利息。八十九年
    十月六日，陳登洋因修車急用，至上址港龍當舖，向甲○○借款一萬元，並簽發
    面額一萬二千元之本票一紙，交付甲○○收執，嗣每三日償還一千二百元，已十
    次還清。八十九年十月卅日，丙○○因急迫用款，前往上址港龍當舖，向甲○○
    借款一萬元，由乙○○拿空白本票一紙，交由丙○○簽發面額一萬二千元後，交
    與甲○○收執。嗣於翌日（卅一日）十五時卅分許，警方持搜索票前往港龍當舖
    搜索時，乙○○在場，搜獲甲○○記載丙○○借款之手冊一本及陳登洋、丙○○
    所簽發面額均為一萬二千元之本票各一紙。
二、案由高雄市政府警察局移送臺灣高雄地方法院檢察署檢察官偵查起訴。
      理      由
一、訊據上訴人即被告甲○○否認有前開以重利為常業之犯行，辯稱：伊是有印名片
    ，但沒有經營，陳登洋、丙○○是伊好朋友，他們是借一萬二千元，不是一萬元
    ，利息一個月是三百元，且陳登洋、丙○○均尚未將借款償還，伊亦無僱用乙○○云云。
二、惟查：
  (一)前開證人陳登洋、丙○○先後於八十九年十月六日及同年十月卅日，因急需用款
    ，在上址港龍當舖，各向被告借款一萬元，均與被告約定每三日償還本金及利息
    合計一千二百元，全部借款分十次攤還，復分別簽發面額一萬二千元即借款本金
    及利息總額之本票一紙，交與被告收執，借款後，陳登洋已償還十次本金及利息
    共一萬二千元等情，分據證人陳登洋、丙○○於偵審中證述綦詳（九十年度偵字
    第四一四二號偵卷第九－十一頁、原審卷第五九－六一頁、本院九十一年一月卅
    一日訊問筆錄），並有陳登洋、丙○○簽發之上述本票各一紙（原審卷第二六頁
    ），及記載丙○○於「１０＼３０」借款之手冊一本扣案可佐。證人陳登洋於本
    院調查中，雖改稱借款後僅償還二次共二千四百元云云，惟陳登洋於偵查中係單
    獨一人應訊，未受被告在庭之影響，其證言應較為真實可採。此就陳登洋於本院
    調查時，已陳明借一萬元，一個月利息二千元，一個月還清（即三日還一千二百
    元），已還二次二千四百元等情，而為附和被告所辯借一萬二千元，每月利息三
    百元，即改稱付二期是四百元利息，因急用多付一百元利息云云，即可知於本院
    調查時與偵查中所證不符部分，係為迴護被告之詞，非真實可採。而被告執有陳
    登洋簽發之本票，因於八十九年十月卅一日即被警方查獲扣案，自無從返還陳登
    洋，不能執此謂陳登洋尚未還清借款。
  (二)共同被告乙○○於警訊供承：伊自八十九年十月十八日起，受甲○○僱用，負責
    收錢，每三天向客戶收一次帳，放款由甲○○負責，每借一萬元，三天繳一次為
    一千二百元，分十期一個月繳完，伊收完帳後，便以便條記下後交給甲○○，他
    再登記於他的放款小帳冊內，丙○○於昨天（八十九年十月卅日）前來借款時伊
    在場等語（八十九年十月卅一日警訊筆錄）。而記載丙○○借款之手冊內，除記
    載「１０＼３０」外，並記載十個日期，依次為「一、四、七、十、十三、十六
    、十九、二二、二五、二八」等，足證所記載者，為十月卅日借款，應於十一月
    一、四、七、十、十三、十六、十九、二二、二五、二八日分十次還清，是證人
    陳登洋、丙○○及共同被告乙○○之前開證述，為真實可採。
  (三)被告自承有印製「許董，行動0000000000，專營汽、機車及工商信用
    貸款」之名片，而許董即係被告甲○○，為乙○○所陳明。被告於警訊供稱港龍
    當舖係其弟許清森所經營，而於原審就印製名片之由來，則供稱「是我自己印的
    ，是因為我們本來有要兄弟一起經營貸款的生意，後來只有我自己經營」等情（
    原審卷第四四頁）。同案被告許清森於原審亦否認有經營貸款業務。是被告係利
    用港龍當舖，為經營地下錢莊之據點甚明。被告既印製招攬貸款之名片，又僱用
    乙○○負責收帳，所貸款收取之利息，每借一萬元，每月二千元，又係每三日收
    取一千二百元，核計其放款之利息，月息二十分，年息則為二百四十分，顯係與
    原本不相當之重利，是被告有以收取重利維生為常業之犯意，灼然可見。
  (四)被告借款與證人陳登洋一萬元，陳登洋已先後償還一萬二千元，已如前述，陳登
    洋係於八十九年十月六日借款，第十次之還款日期為八十九年十一月四日，而被
    告於八十九年十月卅一日即為警查獲，陳登洋簽發之面額一萬二千元本票亦被扣
    案，被告自不能於陳登洋還清借款時，將本票返還，故不能以陳登洋未取回本票
    ，而謂陳登洋尚未取得與原本不相當之重利。況查，本票為流通之有價證券，被
    告已取得本金及利息之本票，隨時均可行使轉手他人，自係已取得與原本顯不相
    當之重利。
  (五)綜上所，本案事證已臻明確，被告所辯，顯係卸責之詞，殊無足採，其犯行洵
    堪認定。
三、查被告乘他人急迫，貸以金錢，而取得與原本顯不相當之重利，並以之為常業，
    核其所為，係犯刑法第三百四十五條之常業重利罪。被告自八十九年十月十八日
    起至同年月卅日止之行為，與乙○○有犯意聯絡及行為分擔，為共同正犯。被告
    於八十三年間，因犯重利罪及槍砲彈藥刀械管制條例之罪，經本院合併判處有期
    徒刑九月確定，於八十四年十二月廿八日易科罰金執行完畢，有臺灣高等法院被
    告全國前案紀錄表可按，茲於執行完畢後五年內再犯有期徒刑以上之常業重利罪
    ，應依累犯規定加重其刑。
四、原審論處被告罪刑，固無不合，惟被告僅借款一次與陳登洋，為證人陳登洋於本
    院調查中陳明（九十一年一月卅一日訊問筆錄），原審判決認定陳登洋多次向被
    告借款，尚有未洽，又未認定被告已否取得與原本顯不相當之重利，亦有未合。
    被告上訴意旨執前詞否認犯罪，指摘原判決此部分不當，雖無理由，但原判決既
    有可議，自應將此部分撤銷改判。爰審酌被告有重利罪之前科，已如上述，猶再
    犯常業重利罪，毫無悔改之意，姑念所收取重利之對象人數及金額無多，情節非
    重，及犯罪後飾詞卸責，態度欠佳等一切情狀，量處如主文所示之刑。扣案之陳
    登洋、丙○○簽發之本票，因被告與陳登洋、丙○○之間，尚有返還本票及請求
    償還借款之債權、債務關係，而記載借款人名冊，尚有記載其他借款人之借款日
    期（此部分不能證明被告犯重利罪，亦未經起訴，故不予論述），為被告對他借
    款人之借款資料，另空白之本票，非必專供重利罪所用之物，故均不宜宣告沒收
    ，併予明。
五、公訴意旨另以：被告先後於八十九年間，借款給陳登洋多次（八十九年十月六日
    之借款除外），每借款一萬元，每三日還款一千二百元，共還十次，合計還款一
    萬二千元，月息高達百分之二十，而收取與原本顯不相當之重利，因認被告就此
    部分同犯刑法第三百四十五條之常業重利罪等情。經查此部分不能證明被告犯罪
    ，已如上述，因公訴意旨認此部分與前開論罪部分，係屬單純一罪之部分行為，
    故不另為無罪之諭知。
據上論結，應依刑事訴訟法第三百六十九條第一項前段、第三百六十四條、第二百九
十九條第一項前段、刑法第二十八條、第三百四十五條、第四十七條，罰金罰鍰提高
標準條例第一條前段，判決如主文。
本案經檢察官陳新慶到庭執行職務。
中    華    民    國     九十一     年       二       月   廿七   日
                              臺灣高等法院高雄分院刑事第五庭
                                  審判長法官  吳水木
                                        法官  趙文淵
                                        法官  洪慶鐘
右正本證明與原本無異。
如不服本判決應於收受本判決後十日內向本院提出上訴書狀，其未述上訴理由者，
並得於提起上訴後十日內向本院補提理由書狀（均須按他造當事人之人數附繕本)「
切勿逕送上級法院」。
                                      書記官  彭筱瑗
中    華    民    國     九十一     年       三       月     四   日
附錄：本判決論罪科刑法條：
刑法第三百四十四條
乘他人急迫、輕率或無經驗，貸以金錢或其他物品，而取得與原本顯不相當之重利者
，處一年以下有期徒刑、拘役或科或併科一千元以下罰金。
刑法第三百四十五條
以犯前條之罪為常業者，處五年以下有期徒刑，得併科三千元以下罰金。
                                                                   Ｊ
